臺灣高等法院高雄分院刑事判決　　　　　九十三年度上訴字第七六號
　　上　訴　人　台灣高雄地方法院檢察署檢察官
　　被　　　告　甲○○
右上訴人因被告違反毒品危害防制條例案件，不服臺灣高雄地方法院九十三年度訴字
第八四九號中華民國九十三年七月十二日第一審判決（起訴案號：臺灣高雄地方法院
檢察署九十三年度毒偵字第一二二三號），提起上訴，本院判決如左：
      主      文
上訴駁回。
      理      由
一、公訴意旨略以：甲○○前因施用毒品案件，經台灣高雄地方法院以九十二年度毒
    聲字第二四九八號裁定送觀察、勒戒後，認無繼續施用毒品之傾向，業經臺灣高
    雄地方法院檢察署檢察官於民國（下同）九十二年七月二十八日以九十二年度毒
    偵緝字第四七一號為不起訴處分確定。詎甲○○復基於概括犯意，自九十二年十
    一月二十一日起至同年十二月二日止，連續在雲林縣麥寮鄉橋頭村等處，施用第
    一級毒品海洛因及第二級毒品安非他命，嗣為警於九十二年十二月四日，在彰化
    縣大城鄉○○村○○路五之八號處查獲。因認被告甲○○涉有毒品危害防制條例
    第十條第一項之施用第一級毒品罪嫌及同條例第十條第二項之施用第二級毒品罪
    嫌云云。
二、按「案件起訴之程序違背規定者，應諭知不受理之判決」，刑事訴訟法第三百零
    三條第一款定有明文，且依同法第三百零七條之規定，不受理之判決得不經言詞
    辯論為之。次按毒品危害防制條例業於九十二年七月九日修正公布，並於九十三
    年一月九日施行。依修正前之該條例第二十條第三項規定，初犯施用毒品罪而經
    觀察、勒戒後，認無繼續施用毒品之傾向者，應由檢察官不起訴處分，倘於該不
    起訴處分後五年內再犯施用毒品罪，仍須先送觀察、勒戒，且若經觀察、勒戒後
    亦認無繼續施用毒品之傾向，仍應由檢察官不起訴處分，若認有繼續施用毒品之
    傾向，始能由檢察官提起公訴；而依修正後之該條例第二十三條第二項規定，上
    述初犯經觀察、勒戒執行完畢釋放後，五年內再犯施用毒品罪者，即毋庸再送觀
    察、勒戒，逕由檢察官提起公訴。比較二者，自以修正前該條例規定，對於刑罰
    權之發動所作限制，較有利於行為人，而修正後之該條例第三十五條第一項規定
    ，於該條例修正施行前繫屬於檢察署之施用毒品案件，偵查中案件，由檢察官依
    修正後規定處理之；又同條第二項規定，前項情形，依修正前之規定，有利於行
    為人者，適用最有利於行為人之法律，上開修正後毒品危害防制條例第三十五條
    雖為刑法第二條關於新舊法適用之特別規定，惟該條文僅就新法「施行前繫屬之
    案件」為規範之對象，至於在舊法時期犯罪，於新法「施行後繫屬之案件」如何
    適用法律，則無明文，於此情形，自應回歸刑法第二條，以為適用法律之依據。
三、經查，被告甲○○前因施用毒品案件，經原審法院裁定送觀察、勒戒後，因認無
    繼續施用毒品之傾向，於九十二年七月二十八日執行完畢出勒戒處所後，經臺灣
    高雄地方法院檢察署檢察官於九十二年七月二十八日以九十二年度毒偵緝字第四
    七一號不起訴處分確定，於此之後，被告即未再犯施用毒品之罪，此有該院被告
    院內索引卡紀錄表、臺灣高等法院被告全國前案紀錄表及臺灣高雄地方法院檢察
    署刑案資料查註紀錄表各乙份在卷可按。本件檢察官起訴被告涉犯毒品危害防制
    條例第十條第一項及同條第二項之施用第一級及第二級毒品罪嫌，係認被告自九
    十二年十一月二十一日起至同年十二月二日止，連續在雲林縣麥寮鄉橋頭村等處
    ，施用第一級毒品海洛因及第二級毒品安非他命，則被告行為時既在毒品危害防
    制條例修正施行前，雖本件係於該條例修正施行後之九十三年四月十九日始繫屬
    於原審法院，揆諸前揭說明，自仍應適用較有利於被告之該條例修正前規定，即
    應先由檢察官向法院聲請將被告送觀察、勒戒後，認有繼續施用毒品傾向者，方
    得依法訴追處罰。乃公訴人竟未就被告本件二犯施用毒品犯行予以比較修正前、
    後之毒品危害防制條例之訴追條件，即就被告本件依修正前毒品危害防制條例第
    二十條第二項規定係屬欠缺訴追條件之施用毒品犯行，予以起訴，其起訴程序顯
    然違背法律規定，原審因而不經言詞辯論，逕為諭知不受理之判決，經核並無不
    合。
四、檢察官上訴意旨略以：毒品危害防制條例關於觀察、勒戒或強制戒治之刑事處分
    ，核屬保安處分之類型，而保安處分適用裁判時之法律，此為刑法第二條第二項
    所明定，被告再犯施用毒品之行為，依前揭修正後之毒品危害防制條例第二十三
    條第二項規定，自應由檢察官依法追訴，無庸如同修正前舊法另經觀察勒戒之程
    序。況新法再犯本無勒戒或戒治程序，舊法才有，勒戒或戒治部分，自無從比較
    ，而新舊法比較，應一體適用，不能割裂，新法再犯已無該程序，如再割裂適用
    舊法程序，並非絕對有利於被告，因依舊法第二十條第三項規定，必然送觀察勒
    戒或強制戒治，被告立即受人身自由之拘束，將來亦有被追訴之雙重危險，也就
    是說倘本件依修正前毒品危害防制條例第二十條第二項、第三項之規定，裁定被
    告入勒戒處所觀察、勒戒，被告固可能因無繼續施用毒品之傾向，而獲邀不起訴
    之寬典；惟倘被告經觀察、勒戒後有繼續施用毒品之傾向，檢察官仍須就被告該
    次施用毒品之犯行提起公訴，則被告經觀察勒戒之後，仍無法免除施用毒品之刑
    事處罰，原審諭知公訴不受理尚有未當云云。
五、惟查：修正後毒品危害防制條例第三十五條既為刑法第二條關於新舊法適用之特
    別規定，該條文第一項雖就施行前繫屬於檢察官之案件，規定由檢察官依修正後
    規定處理之，但同條第二項規定，前項情形，依修正前之規定，有利於行為人者
    ，適用最有利於行為人之法律，自仍有比較之必要。查經觀察勒戒後，有繼續施
    用毒品之傾向者，依舊法規定，除依法追訴外，雖應令入戒治處所施以強制戒治
    ，似對行為人不利，然比較有利、不利，應就該法律全部規定作整體之觀察，依
    舊法第二十四條規定，於強制戒治之執行，檢察官認無執行之必要者，得聲請法
    院免其刑之執行；倘依新法，則無從免其刑之執行，自仍以舊法有利於行為人；
    被告之行為，依舊法規定應再裁定送勒戒處所觀察、勒戒，經觀察、勒戒後無繼
    續施用毒品傾向者，仍應為不起訴處分；有繼續施用毒品傾向者始依法追訴。倘
    依新法規定，非無論有無繼續施用毒品傾向，一律依法追訴，其有利、不利，已
    涉及刑責，非屬「保安處分」之問題（依新法應依法追訴，無從為「保安處分」
    ），最高法院九十三年台非字第一四六號判決即揭明此旨，檢察官認係保安處分
    之問題，應適用裁判時之法律，顯有誤會，是本院認檢察官之上訴非有理由，應
    予駁回，並不經言詞辯論為之。
據上論斷，應依刑事訴訟法第三百六十八條、第三百七十二條，判決如主文。
中    華    民    國     九十三     年       八       月       十一     日
                              臺灣高等法院高雄分院刑事第四庭
                                  審判長法官  蕭權閔
                                        法官  李嘉興
                       法官  陳吉雄
右正本證明與原本無異。
施用第一級毒品部分如不服本判決應於收受本判決後十日內向本院提出上訴書狀，其
未述上訴理由者，並得於提起上訴後十日內向本院補提理由書狀（均須按他造當事
人之人數附繕本)「切勿逕送上級法院」。
餘不得上訴。
                                      書記官  黎  珍
中    華    民    國     九十三     年       八       月       十三     日
                                                                     Ａ
